ACORDAO-COMPLETO-2354721

ACÓRDÃO DE RELAÇÃO

ACÓRDÃO DE RELAÇÃO 3455/2019 ATA 16/2019 - SEGUNDA CÂMARA

Acórdão 3455/2019-TCU-Segunda Câmara
Considerando que os autos tratam de representação formulada pelo Exmo. Sr. Aloysio Neves, como então Presidente do Tribunal de Contas do Estado do Rio de Janeiro (TCE-RJ) , sobre irregularidades no Contrato 32/2008 celebrado, em 5/5/2018, entre a extinta Fundação Superintendência Estadual de Rios e Lagoas - Serla (atual Instituto Estadual do Ambiente - Inea) e o Consórcio Rios da Baixada (constituído pela Carioca Christiani Nielsen Engenharia S/A, Delta Construções S/A e Construtora OAS Ltda.) para a execução de obras e serviços de intervenções estruturais pelo projeto de controle de inundações, de urbanização e recuperação ambiental nas bacias dos rios Iguaçu-Botas e Sarapuí junto à Baixada Fluminense, no Estado do Rio de Janeiro, sob o valor de R$ 189.876.020,94;
Considerando que os documentos apresentados informariam o dispêndio de aproximadamente 82% em recursos federais (R$ 156.000.000,00) , fixando, pois, a competência do TCU para a fiscalização do referido contrato;
Considerando que, no âmbito do TCU, após a análise do feito, a unidade técnica verificou a existência do TC Processo 017.314/2016-0 (monitoramento) e do TC Processo 019.247/2010-9 (representação) , tratando também do referido Contrato 32/2008, diante de outra representação encaminhada pelo mesmo TCE-RJ em 2010;
Considerando que o objeto da presente representação não estaria necessariamente contido na representação autuada sob o TC Processo 019.247/2010-9, já que ela foi apreciada no mérito pelo TCU, tendo sido promovida apenas a aplicação de multa legal aos responsáveis com o envio de determinações, além da subsequente autuação do correspondente monitoramento sob o TC Processo 017.314/2016-0, não tendo sido ali debatido o eventual superfaturamento no correspondente contrato;
Considerando, entretanto, que, durante a sessão de 19/11/2013, ao apreciar a TCE n.º 107.500-8/2008 sob a relatoria da Conselheira Marianna M. Willeman, o TCE-RJ decidiu converter a correspondente representação em tomada de contas especial sobre o Contrato 32/208, diante das seguintes falhas: (i) inobservância da legislação vigente sobre a definição de critérios objetivos para a aceitabilidade dos preços unitários, em desacordo com o art. 40, X, da Lei n.º 8.666, de 1993; (ii) inobservância da decisão proferida, durante a sessão de 27/3/2008, pelo TCE-RJ no bojo da TCE n.º 104.234-0/2008 (Edital de Propostas de Preço 2ª Fase) , ante o inadequado estabelecimento do critério de aceitabilidade dos preços unitários; e (iii) subsistência de ato antieconômico pela contratação com o suscitado dano ao erário ante os indícios de superfaturamento sob o valor de R$ 32.852.827,67;
Considerando que, por essa linha, pode também subsistir o eventual dano ao erário no correspondente dispêndio dos recursos federais, já que o TCE-RJ se pronunciou efetivamente sobre a ilegalidade do Contrato 32/2008, tendo convertido a aludida representação em tomada de contas especial;
Considerando, então, que a presente decisão do TCU deve sopesar a aludida decisão prolatada pelo TCE-RJ, até porque, ao apreciar o referido TC-Processo 019.247/2010-9, o Acórdão 1.411/2016 teria sido prolatado pelo Plenário do TCU no sentido, apenas, de enviar determinações e aplicar a multa legal aos gestores, sem resultar, portanto, na formação de coisa julgada administrativa sobre o eventual dano ao erário pelo suscitado superfaturamento no correspondente dispêndio dos recursos federais;
Os Ministros do Tribunal de Contas da União, reunidos em Sessão de 2ª Câmara, ACORDAM, por unanimidade, com fundamento nos arts. 143, inciso V, alínea "c", 235, 237, inciso IV e parágrafo único do Regimento Interno do TCU, aprovado pela Resolução n.º 246, de 2011, em conhecer da presente representação para promover o prosseguimento do feito com o saneamento dos autos, e prolatar as determinações abaixo indicadas:
1. Processo TC Processo 025.113/2017-8 (REPRESENTAÇÃO) 
	1.2. Representante: Tribunal de Contas do Estado do Rio de Janeiro - TCE-RJ.
	1.2. Entidade: Instituto Estadual do Ambiente - Inea.
	1.3. Relator: Ministro-Substituto André Luís de Carvalho.
	1.4. Representante do Ministério Público: não atuou.	
	1.5. Unidade Técnica: Secretaria do TCU no Estado do Rio de Janeiro (Sec-RJ) .
	1.6. Representação legal: não há.
	1.7. Determinar que a Sec-RJ adote as seguintes medidas:
	1.7.1. promova, no prazo de 15 (quinze) dias contados da ciência da presente deliberação, a necessária diligência junto ao Tribunal de Contas do Estado do Rio de Janeiro (TCE-RJ) para que se digne a informar o TCU sobre a atual situação de todos os processos de investigação sobre o referido Contrato 32/2008 no âmbito do TCE-RJ, enviando a cópia completa de todos os processos voltados ao aludido contrato, aí incluídas a TCE n.º 107.500-8/2008 e a TCE n.º 104.234-0/2008;
	1.7.2. dê prosseguimento ao presente feito e, por conseguinte, analise e se manifeste conclusivamente, no prazo de 90 (noventa) dias contados da ciência da presente deliberação, sobre a eventual subsistência de dano ao erário pelo suscitado superfaturamento no correspondente dispêndio dos recursos federais no âmbito do aludido Contrato 32/2008, ante o seu vultoso valor de R$ 189.876.020,94 em confronto com o eventual superfaturamento na aplicação dos recursos públicos sob o valor de R$ 32.852.827,67, em face, por exemplo, dos indícios de subsequente dano ao erário apontados nos processos de investigação autuados no âmbito do TCE-RJ sobre o referido Contrato 32/2008, aí incluídas a TCE n.º 107.500-8/2008 e a TCE n.º 104.234-0/2008, já que o suscitado superfaturamento nos recursos estaduais tenderia a sinalizar para o concomitante superfaturamento nos correspondentes recursos federais; e
	1.7.3. envie a cópia do presente Acórdão ao representante, para ciência; ficando a unidade técnica autorizada, desde já, a promover as eventuais inspeções, entre outras ações de controle, necessárias ao adequado saneamento destes autos.

Segunda Câmara

Instituto Estadual do Ambiente - Inea.

ACORDAO-COMPLETO-2423018

Acórdão 8481/2020 - Segunda Câmara

ANDRÉ DE CARVALHO

não há.

Não atuou.

REPRESENTAÇÃO (REPR)

Secretaria do TCU no Estado do Rio de Janeiro (Sec-RJ).